【裁判字號】    98,訴,405
【裁判日期】    980331
【裁判案由】    拆屋還地
【裁判全文】
臺灣高雄地方法院民事判決               98年度訴字第405號
原      告  甲○○○
訴訟代理人  林復華律師
            林柏瑞律師
被      告  乙○○
訴訟代理人  張永昌律師
上列當事人間請求拆屋還地事件，本院於民國98年3 月25日言詞
辯論終結，判決如下：
  主  文
被告應將坐落高雄縣大寮鄉○○○段三九五二之十地號土地上，
如附圖所示斜線部分面積二十平方公尺之地上物拆除，將上開土
地返還原告。
訴訟費用由被告負擔。
本判決於原告以新台幣貳拾貳萬元為被告供擔保後，得假執行；
但被告如以新台幣陸拾陸萬肆仟壹佰元為原告預供擔保後，得免
為假執行。
  事實及理由
一、原告主張：坐落高雄縣大寮鄉○○○段3952-10地號土地（
    下稱系爭土地）為原告所有，詎被告並無合法權源，竟於民
    國72年11月23日搭建門牌號碼高雄縣大寮鄉○○路31-3號之
    3 層樓建物時（下稱系爭建物），越界占用系爭土地約20平
    方公尺，致原告受有無法使用之損害。而原告當時並未居住
    在系爭土地，且被告迄今仍未就系爭建物為保存登記，是原
    告無從知悉被告越界建築之事實，本件當無民法第796 條規
    定之適用，原告自得請求被告將系爭建物拆除並返還占用之
    土地。為此，爰依所有物返還請求權之法律關係提起本訴，
    並聲明：(一)被告應將坐落高雄縣大寮鄉○○○段3952-10 號
    地如附鑑定圖斜線所示面積20平方公尺之地上建物拆除，並
    將土地返還予原告(二)願供擔保，請准宣告假執行。
二、被告則以：系爭建物有無越界建築致占用系爭土地，應經測
    量後方能確認。又系爭建物興建時，原告均居住於鄰地住宅
    ，原告當時應已知悉有越界建築之情事，卻未即時提出異議
    ，則本件應有民法第796 條規定之適用，是原告自不得請求
    拆除占用系爭土地部分之建物等語，資為抗辯。並聲明(一)原
    告之訴駁回(二)如受不利益之判決，被告願供擔保，請宣告免
    為假執行。
三、爭執與不爭執事項：
  (一)不爭執部分：
  1.系爭建物越界占用原告所有之系爭土地面積為20平方公尺，
    有內政部國土測繪中心之鑑定書及鑑測原圖在卷可參。
  2.系爭建物迄未辦理保存登記，有被告提出之系爭建物使用執
    照在卷可參。
  (二)爭執部分：
  1.系爭建物興建時，原告是否已知悉有越界建築之情形? 本件
    有無民法第796 條規定之適用?
四、原告就其主張系爭土地為其所有，坐落系爭土地上如附圖斜
    線所示面積20平方公尺之系爭建物為被告所有之事實，已提
    出土地登記謄本、地籍圖謄本及相片為證，且為被告所不爭
    執，並經本院囑託內政部國土測繪中心就占用位置、面積加
    以測量，有該中心97年12月11日測籍字第0970012823號函及
    所附鑑定書與鑑定圖在卷可稽（詳本院卷第65-68 頁）。又
    觀之高雄縣政府建設局（72）高縣建局建管字第2325號建造
    執照及（72）高縣建局建管字第20203 號使用執照，系爭建
    物確為被告所興建，自堪認原告之上開主張為真實。又按所
    有人對於無權占有或侵奪其所有物者，得請求返還之；對於
    妨害其所有權者，得請求除去之，民法第767 前段、中段定
    有明文。而被告仍執上開情詞置辯，則本件爭執即在於：請
    求被告拆除如附圖斜線所示建物及返還該建物所坐落土地有
    無理由？本院判斷意見如下：
五、經查：
  (一)按土地所有人建築房屋逾越疆界者，鄰地所有人如知其越界
    而不即提出異議，不得請求移去或變更其建築物，固為民法
    第796 條前段所明定，惟主張鄰地所有人知其越界而不即提
    出異議者，應就此項事實負舉證之責任，最高法院45年台上
    字第931 號判例明揭斯旨。被告既抗辯原告於系爭房屋興建
    時，即已知悉被告有越界建築情事，依上開規定，其自應就
    此事實負舉證責任。
  (二)被告固以前詞置辯，惟原告否認知悉被告有越界建築情事。
    惟查，被告雖抗辯原告為其鄰居，是其應可發現被告有越界
    建築之情云云。然查：系爭建物係於72年7 月22日開工興建
    ，並於同年11月23日興建完成，而興建過程中，被告並無有
    圍起界址之舉，且兩造當時亦無測量界址等情，為兩造所不
    爭執，是此，縱認原告知悉被告興建系爭房屋，然當時既未
    經測量，且雙方並未就界址一事有所爭執，實難認原告知悉
    被告有越界建築，是被告上開抗辯不足採信。此外，被告並
    未提出其他足資佐證原告於系爭房屋興建時知悉越界而未即
    提出異議之證據，故被告抗辯原告知其越界建築而未即提出
    異議，不得請求其移除或變更系爭建物云云，洵屬無據。從
    而，原告依上開規定，請求被告拆除坐落系爭土地如附圖斜
    線所示部分之建物，並返還占用之土地，洵屬有據。
六、綜上所述，被告所有之系爭建物占用系爭土地如附圖所示斜
    線部分，面積20平方公尺，且為無正當權源而占用。原告依
    民法第767 條之規定，請求被告應將附圖所示斜線部分土地
    上之地上物拆除，並將土地返還原告，即為可採，為有理由
    ，應予准許。
七、本件兩造均陳明願供擔保，請准宣告假執行及免為假執行，
    經核就原告勝訴部分，均無不合，爰分別酌定相當擔保金額
    准許之。
八、據上論結，本件原告之訴有理由，依民事訴訟法第78條、第
    390 條第2 項、第392 條第2 項，判決如主文。
中    華    民    國    98    年    3     月    31    日
                  民事第一庭  法    官  張茹棻
上為正本係照原本作成。
如不服本判決，應於送達後20日內，向本院提出上訴狀並表明上
訴理由，如於本判決送達前提起上訴者，應於判決送達後10日內
補提上訴理由書（須附繕本）。
中    華    民    國    98    年    3     月    31    日
                              書 記 官  黃美秀


司法院資訊處製作；財團法人民間司法改革基金會備份。
